台灣台北地方法院刑事判決　　　　　　　　　　　　　八十九年度訴字第九三二號
　　公　訴　人　臺灣臺北地方法院檢察署檢察官
　　被　　　告　辛○○
　　　　　　　　甲○○
右列被告因詐欺案件，經檢察官提起公訴( 八十四年偵字第二一四四一號 )，本院判
決如左：
    主  文
辛○○共同乘他人急迫貸以金錢，而取得與原本顯不相當之重利為常業，處有期徒刑
肆月，如易科罰金，以參佰元折算壹日。
甲○○無罪。
    事  實
一、辛○○自民國八十七年九月某日起（起訴書誤載為三月間起，經公訴人當庭變更
    為九月間起），在台北市○○區○○街一號五樓，受僱於綽號「祥哥」之成年男
    子而共同經營民間小額貸款，並以電話刊登報紙廣告之方式招攬客戶。渠等乘己○○、丙○○、戊○○、子○○、丁○○、壬○○、癸○○及乙○○等人急迫需
    錢之際，分別貸予現金新台幣（以下同）一萬元至八萬元不等之金額，並約定利
    息為每月月利率六十分（即年利率百分之七百二十）之高額利息，借款人尚須簽
    發本票及身分證交付予辛○○等人作為借款之擔保。嗣於八十八年七月一日由綽
    號「祥哥」者僱用不知情之甲○○，共同向前開借款人取得與原本顯不相當之重
    利，並以之為常業。嗣於八十七年七月六日因己○○向警方檢舉，旋於當日在台
    北市○○區○○路二十五號前為警查獲辛○○、甲○○二人，並扣得其二人共同
    持有如附表所示之物。
二、案經台北市政府警察局移送台灣士林地方法院檢察署呈請台灣高等法院檢察署核
    令移轉台灣台北地方法院檢察署檢察官偵查起訴。
    理  由
壹、被告辛○○部分：
一、右揭事實，業據據被告辛○○坦承不諱，核與被害人己○○、丙○○、戊○○、
    子○○、丁○○、壬○○、癸○○及乙○○於警詢中指訴之情節相符，並有被害
    人指認之被告辛○○照片影本在卷可參，且有經警當場在辛○○、甲○○身上查
    獲被害人交付如附表所示之物扣案可稽，被告辛○○之自白顯與事實相符，本件
    事證明確，被告辛○○犯行洵堪認定。
二、核被告辛○○所為係犯刑法第三百四十五條常業重利罪，被告辛○○與綽號「祥
    哥」者，二人具有犯意聯絡及行為分擔，為共同正犯。其二人委由不知情之甲○○實施犯罪行為部分，為間接正犯。爰審酌被告辛○○並無前科，及其犯罪之動
    機、目的、手段、被害人明知其收取高額利息放貸金錢，仍願意向其借貸款項情
    狀，及犯罪所生損害，犯後於警偵訊中均坦承不諱之態度等一切情狀，量處如主
    文所示之刑，並諭知易科罰金之折算標準。扣案如附表所示之名冊一本為被告辛○○與綽號「祥哥」者所共有供犯罪所用之物，扣案之如附表所示本票三十張，
    為被告辛○○與綽號「祥哥」者所共有因犯罪所得之物，爰分別依刑法第三十八
    條第一項第二款、第三款之規定，併予宣告沒收。至黃玉琇身分證一枚、何宇軒
    身分證一枚、黃朝和身分證一枚、王仲波身分證一枚、王仲波健保卡一枚、李光
    明身分證一枚、李光明健保卡一枚、丙○○身分證一枚、己○○身分證一枚、許
    英傑身分證一枚、許英傑健保卡一枚、林俊寬身分證一枚、林俊寬健保卡一枚、
    林俊寬之戶口名簿一份均非被告辛○○及共犯所有，扣案之房屋租賃契約書一份
    依非供犯罪所用之物，爰不另為沒收之諭知，附此敘明。
貳、被告甲○○部分：
一、公訴意旨略以：被告甲○○自八十七年七月一日起受僱於辛○○，在台北市○○
     區○○街一號五樓共同經營民間小額貸款業務，共同乘己○○、丙○○、戊○○、子○○、丁○○、壬○○、癸○○及乙○○等人急迫需錢之際，分別貸予
     現金一萬元至八萬元不等之金額，並約定利息為月利六十分，獲得與原本顯不
     相當之重利，並以之為常業云云，因認被告甲○○涉有常業重利罪嫌。
二、公訴人認被告甲○○涉有右揭犯行，無非係以被告甲○○於警詢中之自白（八十
    八年度偵字第七九○六號卷第八頁至第九頁警詢筆錄）、被害人戊○○於警詢中
    之證詞（八十八年度偵字第七九○六號卷第十四頁至第十五頁警詢筆錄）及扣案
    如附表所示之物，為其論據。
三、按犯罪事實應依證據認定之，無證據不得推定其犯罪事實。又不能證明被告犯罪
    者，應諭知無罪之判決，刑事訴訟法第一百五十四條、第三百零一條第一項分別
    定有明文。又事實之認定，應憑證據，如未能發現相當證據，或證據不足以證明
    ，自不能以推測或擬制之方法，為裁判基礎（最高法院四十年台上字第八十六號
    判例參照）。
四、訊據被告甲○○堅決否認有共同常業重利之犯行，辯稱：其係不知情而受僱於綽
    號「祥哥」者，工作性質為外務收款，由「祥哥」介紹其與被告辛○○共同工作
    ，惟其與被告辛○○僅見面二次，係受辛○○之指示共同前往收款，並不知所收
    款項之性質，且其係被查獲前三天始受僱等語。經查，被害人丙○○、子○○、
    丁○○、壬○○、癸○○、乙○○於警詢中均證稱未見過被告甲○○（見八十八
    年度偵字第七九○六號卷第十二頁第十三頁及第十六頁至第二十五頁警詢筆錄）
    。雖證人戊○○於警詢中證稱向辛○○及甲○○借款，惟其經本院多次傳喚均不
    到庭，依其經警詢之筆錄，尚難證明被告甲○○係與被告辛○○等人基於犯意聯
    絡而參與，且被告辛○○於偵審中亦供稱：被告甲○○係受僱於「祥哥」，經「
    祥哥」介紹與其共同工作，他應該沒有收過錢，被查獲當天與被告甲○○才第二
    次見面，應該不知情，因為他不是很熟等語明確（見八十八年度偵字第二二七四
    九號卷第六頁至第七頁、本院九十一年一月十八日及二月二十二日訊問筆錄），
    而證人即查獲警員丑○○復到庭證稱：被告甲○○被查獲當時並無逃跑之行為，
    僅相當驚訝地表示為何要查獲，經伊告知他涉嫌重利，他當場即表示不知情，僅
    為外務收款人員，並不知老闆姓名，僅受僱數日而已等語（見本院九十一年一月
    十八日訊問筆錄），雖證人庚○○於審理中表示其認為被告甲○○係知情之共犯
    ，惟其乃證人個人推測之詞，依刑事訴訟法第一百六十條之規定，不得採為證據
    。按被告甲○○雖係實際參與收受帳款，惟其所應徵業務為收受客戶款項，尚無
    積極證據足認其所收之帳款為超過法定標準之高額利息，故被告甲○○所辯不知
    情，應可採信。至公訴人雖請求拘提證人戊○○，惟證人戊○○經本院依警訊筆
    錄之地址傳喚，寄存送達於台北市政府警察局士林分局後港派出所，有送達證書
    在卷可參，而該次庭期證人戊○○復未到庭，公訴人復未提出證人戊○○之確實
    住居所，且本件事證已明，依證人戊○○係被害人之身分，亦不宜以拘提之方式
    強制到庭作證，依卷內資料復查無其他積極證據足認被告甲○○有該等犯行，本
    件不能證明被告甲○○犯罪，依首開說明，自應為被告甲○○無罪之諭知。
據上論斷，應依刑事訴訟法第二百九十九條第一項前段、第三百零一條第一項，刑法
第二十八條、第三百四十五條、第四十一條第一項，罰金罰鍰提高標準條例第一條前
段、第二條，判決如主文。
本案經檢察官楊國宏到庭執行職務
中      華      民國      九十一      年     三     月     一     日
                                      臺灣臺北地方法院刑事第九庭
                                          法  官  沈君玲
右正本證明與原本無異。
如不服本判決，應於判決送達後十日內向本院提出上訴狀(應抄附繕本)。
                                          書記官  蔡梅蓮
中      華      民      國      九十一      年     三     月    十三    日
附表
名冊  一本
本票  三十張
附錄本案論罪科刑所依據之法條
刑法第三百四十五條
以犯前條之罪為常業者，處五年以下有期徒刑，得併科三千元以下罰金。
